ACORDAO-COMPLETO-2337195

ACÓRDÃO 814/2019 ATA 3/2019 - SEGUNDA CÂMARA

VISTOS, relatados e discutidos estes autos da Tomada de Contas Especial instaurada pelo Ministério do Turismo, em nome do Sr. Joel Rodrigues Lobo, ex-Prefeito de Careiro/AM, em razão de irregularidades na execução do Convênio 900/2009, que tinha o objetivo de apoiar o evento "5ª Feira Agropecuária - Agropec", previsto para ser realizado no período de 29 a 30/08/2009.
ACORDAM os Ministros do Tribunal de Contas da União, reunidos na Sessão da Segunda Câmara, ante as razões expostas pelo Relator, em:
9.1 com fundamento nos arts. 1º, inciso I, 16, inciso III, alínea c,19, caput, e 23, inciso III, da Lei n. 8.443/1992, julgar irregulares as contas do Sr. Joel Rodrigues Lobo, condenando-o ao recolhimento da importância originária de R$ 200.000,00 (duzentos mil reais) , com a fixação do prazo de 15 (quinze) dias, a contar da notificação, para comprovar, perante o Tribunal (art. 214, inciso III, alínea a, do Regimento Interno) , o recolhimento da dívida ao Tesouro Nacional, atualizada monetariamente e acrescida dos juros de mora devidos, calculados a partir de 28/10/2009 até o respectivo recolhimento, na forma da legislação em vigor;
9.2 aplicar ao responsável a multa do art. 57 da Lei 8.443/1992, no valor de R$ 30.000,00 (trinta mil reais) , com a fixação do prazo de 15 (quinze) dias, a contar da notificação, para comprovar, perante o Tribunal (art. 214, inciso III, alínea a, do Regimento Interno/TCU) , o recolhimento da dívida ao Tesouro Nacional, atualizada monetariamente desde a data deste Acórdão até a do efetivo recolhimento, se for paga após o vencimento, na forma da legislação em vigor;
9.3 autorizar, desde logo, nos termos do art. 28, inciso II, da Lei 8.443/1992, a cobrança judicial das dívidas, caso não atendida a notificação;
9.4 autorizar, caso requerido, nos termos do art. 26 da Lei 8.443/1992, c/c o art. 217 do Regimento Interno do Tribunal, o parcelamento das dívidas constante deste Acórdão em até 36 (trinta e seis) parcelas mensais e sucessivas, sobre as quais incidirão os correspondentes acréscimos legais (débito: atualização monetária e juros de mora; multa: atualização monetária) , esclarecendo ao responsável que a falta de pagamento de qualquer parcela importará no vencimento antecipado do saldo devedor, sem prejuízo das demais medidas legais;
9.5 encaminhar cópia deste Acórdão à Procuradoria da República no Estado do Amazonas, nos termos do § 3º do art. 16 da Lei 8.443/1992 c/c o § 7º do art. 209 do RI/TCU.

Tomada de Contas Especial instaurada pelo Ministério do Turismo em desfavor do ex-Prefeito Joel Rodrigues Lobo, em razão de irregularidades na execução do Convênio 900/2009, firmado para o apoio ao evento 5ª Feira Agropecuária  Agropec".

Segunda Câmara

Município de Careiro/AM.

3. Entidade: Município de Careiro/AM.

13.1. Ministros presentes: Ana Arraes (Presidente), Augusto Nardes e Raimundo Carreiro.
13.2. Ministro-Substituto convocado: Marcos Bemquerer Costa (Relator).
13.3. Ministro-Substituto presente: André Luís de Carvalho.

ACORDAO-COMPLETO-2397535

Acórdão de Relação 460/2020 - Plenário

Acórdão de Relação

ACORDAO-COMPLETO-2380652

Acórdão 12264/2019 - Segunda Câmara

ACORDAO-COMPLETO-2418908

Acórdão 2599/2020 - Plenário

MARCOS BEMQUERER

Cuidam os autos da Tomada de Contas Especial instaurada pelo Ministério do Turismo, em nome do Sr. Joel Rodrigues Lobo, ex-Prefeito de Careiro/AM, em razão de irregularidades na execução do Convênio 900/2009 (Registro Siafi 704664) , celebrado com o objetivo de apoiar o evento denominado "5ª Feira Agropecuária - Agropec". 
2.	A vigência foi estipulada para o período de 28/08 a 10/11/2009, prorrogada em duas oportunidades, sendo a última para 12/12/2009 (peça 1, p. 12-16, 23, 43, 56 e 58) . 
3.	Trago, a seguir, parte da instrução da peça 3, de autoria da então Secex/GO, encarregada do exame do feito (Portaria Segecex 11/2017, de 24/5/2017) , fazendo-se os ajustes de forma pertinentes:
	"Os recursos necessários à consecução do objeto pactuado foram da ordem de R$ 220.000,00, sendo R$ 200.000,00 à conta do concedente e R$ 20.000,00 de contrapartida da convenente (peça 1, p. 43) , liberados por intermédio da Ordem Bancária 09OB801710, de 28/10/2009 (peça 1, p. 57) . 
A celebração do convênio foi precedida de parecer técnico da Coordenação Geral de Análise de Projetos (peça 1, p. 23-26) , elaborado em 28/8/2009 e aprovado pelos superiores da unidade técnica na mesma data, sugerindo a firmatura do pacto, haja vista que a execução dos serviços propostos seria viável tecnicamente e encontrava-se em consonância com os fins institucionais do MTur.
No mesmo dia do parecer técnico da Coordenação de Análise de Projetos (28/8/2009) , ocorreram o parecer da consultoria jurídica (peça 1, p. 27-36) e a celebração do convênio (peça 1, p. 37-54) . A publicação do ajuste deu-se em 28/9/2008 (peça 1, p. 55) , posteriormente ao evento patrocinado. Assinaram o convênio o secretário-executivo do MTur e o então prefeito Joel Rodrigues Lobo (peça 1, p. 54) .
Não houve supervisão in loco por parte do concedente (peça 1, p. 84) .
O ex-Prefeito apresentou a prestação de contas do convênio em 27/1/2010 (peça 1, p. 63) . Não foi anexada a documentação nestes autos.
Em março/2010, foi emitido pelo MTur parecer sobre a prestação de contas em que o analista registrou a necessidade da apresentação de documentação complementar (peça 1, p. 64-71) .  
Em outubro/2010, a Prefeitura enviou documentação complementar (peça 1, p. 80) . 
Em maio/2011, fevereiro/2014 e março/2015, o setor de convênios do MTur emitiu notas técnicas propondo a rejeição da prestação de contas em razão da não apresentação dos elementos para a emissão de parecer conclusivo atestando o atingimento do objeto (peça 1, p. 82-87; 90-98; 117-119) , o que resultou na reprovação da prestação de contas e instauração da presente Tomada de Contas Especial (peça 1, p. 131) . 
Assim, o órgão concedente considerou as informações apresentadas na prestação de contas insuficientes, tendo elaborado o Relatório do Tomador de Contas Especial 433/2015 (peça 1, p. 145-149) , em que concluiu, em relação ao Convênio 900/2009, pela imputação do débito de R$ 200.000,00 ao então prefeito de Careiro/AM, Sr. Joel Rodrigues Lobo.
A CGU certificou a irregularidade das contas (peça 1, p. 181) e o ministro de Estado do Turismo atestou haver tomado conhecimento das conclusões da CGU (peça 1, p. 185) .  
EXAME TÉCNICO
Inicialmente, cabe ressaltar que o convênio foi celebrado num período em que havia ambiente vulnerável no Ministério do Turismo. Como observaram o então Procurador da República do MPF, a CGU e o TCU (Acórdão 980/2009-TCU-Plenário - Relator Min. Walton Alencar Rodrigues, 1562/2009 - Plenário - Relator Min. Subst. Augusto Sherman, 2.668/2008 - Plenário - Relator Min. Ubiratan Aguiar, 1852/2006 - Segunda Câmara - Relator Min. Benjamin Zymler) , não havia rigor e qualidade nas verificações do MTur. Os controles eram frágeis, as análises técnicas eram superficiais e ocorriam concomitantemente com os pareceres jurídicos e a celebração dos ajustes, assim como no caso deste convênio, não havendo tempo hábil para a realização de análise criteriosa da proposta. 
Os gestores do MTur à época respondem, em processo de Representação (TC Processo 013.668/2016-1) , a audiências, especialmente, em virtude das seguintes ocorrências: insuficiente análise técnica no objeto; celebração de convênios sem que a convenente detivesse capacidade técnica, administrativa e financeira para executar os objetos; inexistência de fiscalização dos convênios; utilização de recursos públicos para eventos privados, comerciais e lucrativos, de acesso pago e restrito; cronograma de execução e vigência incompatível com o período de realização do evento. (...) .
Em razão disso, os atos praticados pelos gestores do MTur não serão abordados nesta instrução, restringindo-se ao exame dos fatos desta TCE que resultaram em dano ao erário.
O plano de trabalho do Convênio 900/2009 (peça 1, p. 12-16) contemplava os serviços de mídia TV - Amazon Sat (R$7.930,00) e TV Amazonas (R$ 14.338,00) ; mídia radiofônica - Rádio Cidade (R$ 4.100,00) e Rádio Difusora FM (R$ 3.100,00) , Rádio Amazonas FM (R$ 3.600,00) ; shows artísticos (R$ 78.000,00) ; sonorização (R$ 54.000,00) ; iluminação (R$ 54.932,00) . O total desses itens perfaz R$ 220.000,00.
Após resposta da Prefeitura à diligência efetuada pelo órgão concedente em relação a pendências na prestação de contas, o setor técnico do MTur considerou válidas as evidências das apresentações musicais. As comprovações de veiculação do evento foram aprovadas em parte, restando as seguintes pendências: as fotografias encaminhadas indicavam que a montagem da estrutura de iluminação não ocorreu no ano de 2009; há indício de adulterações nos comprovantes de veiculação de mídia radiofônica e de TV e não há citação do MTur nessas veiculações; a data da realização do evento não coincide com a data do convênio (peça 1, p. 90-98) .
Outras análises realizadas pelo MTur resultaram na rejeição da prestação de contas em razão das seguintes pendências:
sonorização e iluminação: houve o encaminhamento da mídia em CD contendo a cobertura do evento e evidências que os serviços foram executados, porém o evento foi realizado entre os dias 26 a 29/08/2009, enquanto o plano de trabalho aprovado do convênio previa que o evento ocorreria de 26/08 a 02/09/2009 (peça 1, p. 125) , ou seja, as comprovações não poderiam ser consideradas (peça 1, p. 123-124) ;
veiculação do evento nas Rádio Difusora FM, Amazonas FM e Cidade, bem como na Amazon SAT, TV Amazonas: não foram apresentados os mapas de veiculação preenchidos pelas rádios e emissoras (peça 1, p. 125-129) .
A ausência, nos autos, dos documentos apresentados pela Prefeitura como prestação de contas prejudica análise mais detalhada dos fatos. 
Contudo, pode-se extrair das análises proferidas pelo MTur que o concedente não apresentou a documentação em conformidade com o pactuado. 
Este Tribunal firmou entendimento em caráter normativo sobre o assunto, expresso nos subitens 9.2.1 e 9.2.2 do Acórdão 1459/2012-TCU-Plenário (ministro-relator Augusto Nardes) , vazados nos seguintes termos:
'9.2.1 a análise de prestação de contas relativas a convênios celebrados pelo Ministério do Turismo deve observar, quanto aos documentos que a compõem, a legislação vigente à época da celebração da avença e o prescrito no termo de ajuste, sendo sempre necessário que o cumprimento do objeto pelo convenente reste indubitavelmente comprovado;
9.2.2 para as situações anteriores a 2010, caso os documentos enumerados no art. 28 da Instrução Normativa STN 1/97 e no art. 58 da então vigente Portaria Interministerial 127/2008 não sejam suficientes para comprovar a execução do objeto do convênio, poderão ser exigidos outros elementos de prova, tais como os estabelecidos a partir daquele ano (fotografias, jornais pós-evento, CDs, DVDs, entre outros) '.
A ausência dos elementos referidos no precedente acima citado, principalmente filmagens ou fotografias contendo o nome e a logomarca do Ministério do Turismo, que comprovem a efetiva realização do evento supostamente promovido com recursos de convênio, configura infração ao dever de prestar contas ínsito no art. 70, parágrafo único, da Constituição Federal, bem como à legislação vigente, porquanto esses elementos são essenciais para demonstrar tanto a vinculação do evento ao Ministério do Turismo quanto a própria realização do objeto do ajuste.
No caso sobre exame, faltaram elementos que evidenciassem a realização do evento e a montagem da infraestrutura, bem como comprovação da divulgação do evento na mídia".
4.	Assim, à vista da ausência de elementos suficientes que comprovassem a boa e regular aplicação dos recursos do Convênio 900/2009, foi providenciada a citação do Sr. Joel Rodrigues Lobo, ex-Prefeito de Careiro/AM, relativamente ao total transferido pelo Ministério do Turismo visando ao apoio da mencionada feira agropecuária (R$ 200.000,00) , mediante o Ofício 586/2018, de 22/5/2018 (peça 7) .
5.	O Sr. Joel Rodrigues Lobo, após tomar ciência do expediente que lhe foi encaminhado (peça 8) , solicitou prorrogação de prazo (peça 9) , pleito deferido pela unidade técnica (peça 10) .
6.	Conforme síntese da unidade técnica, à peça 12, o responsável protocolou suas alegações de defesa em 03/07/2018, contendo os seguintes argumentos (peça 11) :
	6.1 não foi possível a juntada de documentos comprobatórios da prestação de contas, pois estão de posse da Prefeitura de Careiro/AM, impossibilitando prestar as informações solicitadas;
	6.2 procurou a empresa Amazon Sat, contratada para realização da criação, produção e veiculação da mídia Rádio Amazonas FM, e não obteve êxito em relação à cópia do contrato firmado, uma vez que já se passaram mais de cinco anos e os documentos já não se encontram mais disponíveis;
	6.3 solicita que o TCU busque junto à referida empresa e à Prefeitura de Careiro/AM a documentação relacionada à execução do convênio;
	6.4 alega não ter obtido qualquer vantagem pessoal e financeira em relação ao convênio e que não possui meios para sanar os questionamentos apontados.
7.	Ao examinar as alegações oferecidas, a instrução ressalta que não foram apresentados novos elementos nem alegações que comprovem a boa e regular aplicação dos recursos do convênio.
8.	Acerca do pedido do responsável de que o TCU solicite a documentação junto à empresa e à Prefeitura, a então Secex/GO entende descabido, pois compete exclusivamente ao gestor dos recursos o ônus da prova, conforme dispõe o art. 70, parágrafo único, da Constituição Federal, bem assim o art. 93 do Decreto-Lei 200/1967 c/c o art. 66 do Decreto 93.872/1986. 
9.	Como reforço a esse entendimento, traz os seguintes precedentes: Acórdão 1577/2014-TCU-Segunda Câmara (Rel. Ministro-Substituto André de Carvalho) , 6.716/2015 - 1ª Câmara (Rel. Ministro Augusto Sherman) , 9.254/2015 - 2ª Câmara (Rel. Ministra Ana Arraes) , 9.820/2015 - 2ª Câmara (Rel. Ministro Raimundo Carreiro) e 659/2016 - 2a Câmara (da minha relatoria) .
10.	A ausência de elementos, principalmente filmagens ou fotografias contendo o nome e a logomarca do Ministério do Turismo, que comprovem a efetiva realização do evento supostamente promovido com recursos de convênio, como ressalta a Secex, configura infração ao dever de prestar contas ínsito no art. 70, parágrafo único, da Constituição Federal, bem como à legislação vigente, porquanto esses elementos são essenciais para demonstrar tanto a vinculação do evento ao Ministério do Turismo quanto a própria realização do objeto do ajuste.
11.	Sobre a possiblidade de aplicação de multa ao ex-gestor, destaca que os recursos do Convênio 900/2009 foram transferidos em 28/10/2009 e a citação se deu em 04/06/2018 (peças 7-8) , motivo pelo qual entende que não ocorreu a prescrição da pretensão punitiva no caso em comento.
12.	Em conclusão, a unidade instrutiva, em pareceres uniformes (peças 12-14) , apresenta a seguinte proposta de encaminhamento:
	12.1 com fundamento nos arts. 1º, inciso I, 16, inciso III, alínea c, da Lei 8.443/1992 c/c os arts. 19 e 23, inciso III, da mesma Lei, e com arts. 1º, inciso I, 209, inciso III, 210 e 214, inciso III, do Regimento Interno/TCU, julgar irregulares as contas do Sr. Joel Rodrigues Lobo e condená-lo ao pagamento da quantia de R$ 200.000,00, com a fixação do prazo de quinze dias, a contar da notificação, para comprovar, perante o Tribunal (art. 214, inciso III, alínea a, do RI/TCU) , o recolhimento da dívida aos cofres do Tesouro Nacional, atualizada monetariamente e acrescida dos juros de mora, calculados a partir de 28/10/2009, até a data do recolhimento, na forma prevista na legislação em vigor;
	12.2 aplicar ao mencionado agente, a multa prevista no art. 57 da Lei 8.443/1992 c/c o art. 267 do Regimento Interno, com a fixação do prazo de quinze dias, a contar da notificação, para comprovar, perante o Tribunal (art. 214, inciso III, alínea a, do RI/TCU) , o recolhimento da dívida aos cofres do Tesouro Nacional, atualizada monetariamente desde a data do acórdão até a do efetivo recolhimento, se for paga após o vencimento, na forma da legislação em vigor;
	12.3 autorizar, desde logo, nos termos do art. 28, inciso II, da Lei 8.443/1992, a cobrança judicial da dívida caso não atendida a notificação;
	12.4 encaminhar cópia do voto e acórdão a serem proferidos à Procuradoria da República no Estado de Goiás para ajuizamento das ações civis e penais que entender pertinentes, tendo em vista o disposto no art. 16, § 3º, da Lei 8.443/1992.
13.	O Procurador Júlio Marcelo de Oliveira manifesta-se de acordo com a proposição acima (peça 15) .
	É o Relatório.

não há.

Procurador Júlio Marcelo de Oliveira.

TOMADA DE CONTAS ESPECIAL. CONVÊNIO COM O MINISTÉRIO DO TURISMO PARA APOIO À REALIZAÇÃO DE FEIRA AGROPECUÁRIA. FALTA DE DOCUMENTOS COMPROBATÓRIOS DE EXECUÇÃO DO OBJETO. IRREGULARIDADE DAS CONTAS, COM DÉBITO E MULTA. De acordo com a jurisprudência já assentada neste Tribunal, é dever do gestor público, em tomada de contas especial, trazer elementos probatórios coerentes e suficientes, que demonstrem, de forma inequívoca, o bom e correto emprego das verbas geridas, de acordo com as normas pertinentes.

TOMADA DE CONTAS ESPECIAL (TCE)

então Secretaria de Controle Externo no Estado de Goiás - Secex/GO.

Em apreciação a Tomada de Contas Especial instaurada pelo Ministério do Turismo, em nome do Sr. Joel Rodrigues Lobo, ex-Prefeito de Careiro/AM, em razão de irregularidades na execução do Convênio 900/2009, celebrado com o objetivo de apoiar o evento denominado "5ª Feira Agropecuária - Agropec". 
2.	A vigência do ajuste foi estipulada para o período de 28/08 a 10/11/2009, prorrogada em duas oportunidades, sendo a última para 12/12/2009 (peça 1, p. 43, 56 e 58) .
3.	Os recursos necessários à consecução do objeto pactuado foram da ordem de R$ 220.000,00, sendo R$ 200.000,00 à conta do concedente e R$ 20.000,00 de contrapartida da convenente (peça 1, p. 43) , liberados por intermédio da Ordem Bancária 09OB801710, de 28/10/2009 (peça 1, p. 57) .
4.	Como anotou a então Secex/GO, encarregada do exame do feito (Portaria Segecex 11/2017, de 24/5/2017) , não houve supervisão in loco por parte do concedente (peça 1, p. 84) . Em que pese tal ausência de fiscalização, importa assinalar que a atuação dos servidores do Ministério do Turismo não foi avaliada neste feito, mas sim de forma consolidada, no âmbito da Representação objeto do TC-Processo 013.668/2016-1, apreciado pelo E. Plenário, mediante os Acórdãos 1.090/2018, 1.450/2018 e 1.944/2018.
5.	Relativamente ao processo ora em exame, de acordo com a peça 1 (p. 63) , a prestação de contas do convênio foi encaminhada pela Prefeitura ao Ministério em 27/01/2010, mas a respectiva documentação não foi anexada a esta TCE, o que dificulta a análise das ocorrências e do nexo causal entre supostas despesas feitas em relação à verba federal de que cuidam os autos.
6.	Nada obstante, com amparo nos registros dos pareceres técnicos do concedente, do controle interno e da unidade instrutiva, pode-se chegar a conclusões acerca do mérito deste feito.
7.	Coloco-me de acordo, desde logo, com a proposta de encaminhamento formulada pela unidade técnica, endossada pelo Ministério Público junto a este Tribunal, na pessoa do Procurador Júlio Marcelo de Oliveira.
8.	De acordo com os pareceres precedentes, as contas do ex-Prefeito de Careiro/AM, Sr. Joel Rodrigues Lobo, devem ser julgadas irregulares e esse responsável deve ser condenado ao ressarcimento do valor integral transferido pelo Ministério do Turismo, além de ser-lhe aplicada a multa do art. 57 da Lei 8.443/1992.
9.	Conforme o plano de trabalho do Convênio 900/2009 indicado à peça 1 (p. 12-16) , foi acordada a contratação de serviços de mídia TV - Amazon Sat (R$ 7.930,00) e TV Amazonas (R$ 14.338,00) ; mídia radiofônica - Rádio Cidade (R$ 4.100,00) e Rádio Difusora FM (R$ 3.100,00) , Rádio Amazonas FM (R$ 3.600,00) ; shows artísticos (R$ 78.000,00) ; sonorização (R$ 54.000,00) ; iluminação (R$ 54.932,00) . O total desses itens perfaz R$ 220.000,00, que corresponde ao valor repassado pelo concedente e à contrapartida municipal.
10.	Foram emitidos três pareceres técnicos por parte do Ministério do Turismo, 854/2011, 153/2013 e 79/2015 (todos acostados à peça 1) . Consolidando os achados na execução do ajuste, tem-se que:
	10.1 após resposta da Prefeitura à diligência efetuada pelo órgão concedente em relação a pendências na prestação de contas, o setor técnico do MTur considerou válidas as evidências das apresentações musicais, com base nos CDs/DVDs apresentados pelo convenente, os quais indicariam a realização do objeto avençado entre as partes e a apresentação da dupla Rick e Renner "de forma amostral";
	10.2 as comprovações de veiculação do evento foram aprovadas em parte, restando as seguintes pendências: as fotografias encaminhadas indicavam que a montagem da estrutura de iluminação não ocorreu no ano de 2009; indícios de adulterações nos comprovantes de veiculação de mídia radiofônica e de TV; falta da citação do MTur nas veiculações; a data da realização do evento não coincide com a data do convênio;
	10.3 sonorização e iluminação: a mídia em CD encaminhada pela Prefeitura, que se prestaria a execução do evento, demonstra que esse foi realizado entre os dias 26 a 29/08/2009, enquanto o plano de trabalho aprovado do convênio previa que o evento ocorreria de 26/08 a 02/09/2009, ou seja, as comprovações não poderiam ser consideradas;
	10.4 veiculação do evento nas Rádio Difusora FM, Amazonas FM e Cidade, bem como na Amazon SAT, TV Amazonas: não foram apresentados os mapas de veiculação preenchidos pelas rádios e emissoras.
11.	Verifica-se a fragilidade da documentação oferecida ao concedente - que, repise-se, não faz parte desta TCE. Até mesmo com relação à apresentação dos artistas contratados, cujas evidências foram consideradas satisfatórias pelo MTur, "de forma amostral", sem maiores detalhamentos acerca dessa avaliação, é de se ter em conta que, desde o primeiro parecer, havia a observação de que a meta referente à contratação de show musical com atração nacional para apresentação durante o evento intitulado 5ª Feira Agropecuária foi aprovado de maneira genérica, sem a necessária identificação da banda a ser contratada para tanto.
12.	Demais disso, menciona-se a ressalva aposta no último dos pareceres 79/2015 (peça 1, pe. 122/130) , denominada "Discrepância nas Declarações apresentadas", cujo teor transcrevo abaixo:
	"Ressalva: Conforme material de divulgação do evento apresentado (fl. 105) , a Feira ocorreu nos dias 26 a 29 de agosto, fato atestado através do Relatório Circunstancial de justificativa de diligência de objeto encaminhado (fl. 150) , da Minuta e edital de convite (fl. 55) , além de declarações (fls. 87 a 90) . Entretanto, entre os documentos apresentados após o envio da Nota Técnica de Reanálise 153/2013, consta declaração atestando a realização do evento nos dias 29 a 30 de agosto, de autoria do 3º Sgt QPPM Umbenil Coimbra de Oliveira, mesmo signatário de outra declaração anterior de que a data de realização seria 26 a 29/08/2013". 
13.	Dadas as fragilidades detectadas e discrepâncias entre as informações inseridas na própria prestação de contas examinada pelo órgão repassador - sobretudo no tocante à data de efetiva realização da feira em causa, com indicações controversas de meses dos anos de 2009 e 2013 -, ausentes os elementos que sustentem o raciocínio de execução de quaisquer das metas pactuadas, foi providenciada, acertadamente, a citação do Sr. Joel Rodrigues Lobo, ex-Prefeito, relativamente ao total transferido pelo Ministério do Turismo visando ao apoio da mencionada feira agropecuária (R$ 200.000,00) , mediante o Ofício da peça 7.
14.	As singelas alegações de defesa oferecidas a este Tribunal (item 6 do Relatório antecedente) , são no sentido de que o ex-Prefeito não obteve vantagens pessoais na execução do ajuste, mas não possuiria meios para a juntada de documentos comprobatórios da prestação de contas, os quais estão de posse da Prefeitura de Careiro/AM. De igual modo, alega que não logrou êxito na busca de documentos junto à empresa Amazon Sat, contratada para realização da criação, produção e veiculação da mídia Rádio Amazonas FM.
15.	Por fim, o responsável solicita ao TCU que intente obter a requerida documentação junto às aludidas empresa e municipalidade, para os exames necessários.
16.	Acompanhando o entendimento manifestado nos pareceres, cumpre rejeitar as alegações de defesa oferecidas, dada a ausência de elementos que possam comprovar a aplicação dos recursos, nos moldes pactuados, mormente considerando a ausência de registros de apoio do MTur nas filmagens/fotos, bem assim a lacuna documental observada neste feito, em especial as notas fiscais que vinculem os gastos supostamente efetivados e a verba transferida por meio do Convênio 900/2009.
17.	Acerca do pedido no sentido de que o TCU solicite a documentação junto à empresa e à Prefeitura, não há respaldo para o deferimento do pleito, pois compete exclusivamente ao gestor dos recursos o ônus da prova, em sede de Tomada de Contas Especial, conforme dispõe o art. 70, parágrafo único, da Constituição Federal, bem assim o art. 93 do Decreto-lei 200/1967 c/c o art. 66 do Decreto 93.872/1986, e à jurisprudência deste Tribunal (entre outros, os Acórdão 1577/2014-TCU-Segunda Câmara, Rel. Ministro-Substituto André de Carvalho; 6.716/2015 - 1ª Câmara, Rel. Ministro Augusto Sherman; 9.254/2015 - 2ª Câmara, Rel. Ministra Ana Arraes; 9.820/2015 - 2ª Câmara, Rel. Ministro Raimundo Carreiro; 659/2016 - 2a Câmara, da minha relatoria) .
18.	Sobre a possiblidade de aplicação de multa ao ex-gestor, também anuo ao entendimento de que não ocorreu a prescrição da pretensão punitiva, no caso em comento. Somente ressalvo que, nos termos do Acórdão 1441/2016-TCU-Plenário (subitem 9.1.3) , o ato que ordenar a citação, a audiência ou oitiva da parte interrompe a prescrição de que trata o subitem 9.1.1, nos termos do art. 202, inciso I, do Código Civil.
19.	Na situação em exame, os recursos do Convênio 900/2009 foram transferidos em 28/10/2009 e o despacho ordinatório para a correspondente citação se deu em 18/05/2018 (peça 5) , não havendo óbices a que se aplique a multa do art. 57 ao Sr. Joel Rodrigues Lobo, na forma proposta.
20.	Com esse registro, acolho as proposições assinaladas no item 12 do Relatório antecedente, endossadas pelo MP/TCU, anotando-se que a providência do subitem 12.4 deve ser endereçada à Procuradoria da República no Estado do Amazonas, para ajuizamento das ações civis e penais pertinentes, com base no art. 16, § 3º, da Lei 8.443/1992.
	Dessarte, voto por que seja adotada a Deliberação que ora submeto a este Colegiado.
		
		T.C.U., Sala das Sessões, em 12 de fevereiro de 2019.  
MARCOS BEMQUERER COSTA
Relator